ACORDAO-COMPLETO-2419747

ACÓRDÃO 2376/2021 ATA 5/2021 - PRIMEIRA CÂMARA

VISTOS, relatados e discutidos estes autos de Tomada de Contas Especial instaurada pelo Fundo Nacional de Desenvolvimento da Educação - FNDE, em desfavor do Sr. Hilton Gonçalo de Sousa (CPF XXX.202.683-XX) , ex-prefeito Municipal de Santa Rita/MA (gestões 2005-2008, 2009-2012, 2017-atual) , em face da impugnação parcial das despesas quanto aos recursos repassados ao Município de Santa Rita/MA no âmbito do Programa Nacional de Alimentação Escolar - PNAE (exercício 2005) , vigente de 1/1/2005 a 31/12/2005, cujo prazo final para a apresentação da prestação de contas expirou em 28/2/2006,
ACORDAM os Ministros do Tribunal de Contas da União, reunidos em sessão da 1ª Câmara, ante as razões expostas pelo Relator, em:
9.1 rejeitar parcialmente as alegações de defesa do responsável Hilton Gonçalo de Sousa (CPF XXX.202.683-XX) ;
9.2 julgar irregulares as contas do Sr. Hilton Gonçalo de Sousa (CPF XXX.202.683-XX) , nos termos dos arts. 1º, inciso I, e 16, inciso III, alíneas "b" e "c", 19, caput e 23, inciso III, da Lei 8.443/1992, c/c com os arts. 1º, inciso I, 209, incisos II e III, 210 e 214, inciso III, do Regimento Interno, condenando-o ao pagamento da quantia a seguir especificada, atualizada monetariamente e acrescida dos juros de mora, calculados a partir das datas discriminadas até a efetiva quitação do débito, fixando-lhe o prazo de quinze dias, para que comprove, perante o Tribunal, o recolhimento da referida quantia aos cofres do Fundo Nacional de Desenvolvimento da Educação, na forma prevista na legislação em vigor:
	Data da Ocorrência
	Valor Original (R$) 

	18/04/2005
	4.334,43

	20/04/2005
	2.353,35

	22/04/2005
	7.015,65

	28/04/2005
	7.050,00

	05/05/2005
	5.540,00

	06/05/2005
	1.291,10

	10/05/2005
	72,70

	10/05/2005
	4.552,01

	24/05/2005
	5.909,39

	27/05/2005
	6.295,50

	13/06/2005
	896,00

	14/06/2005
	10.652,95

	15/06/2005
	3.858,10

	16/06/2005
	4.529,58

	28/06/2005
	1.539,00

	30/06/2005
	11.501,62

	04/07/2005
	1.912,10

	05/07/2005
	1.174,60

	11/07/2005
	286,40

	14/07/2005
	14.530,30

	21/07/2005
	8.236,76

	01/08/2005
	3.000,00

	08/08/2005
	10.528,37

	18/08/2005
	4.000,00

	01/09/2005
	3.002,80

	02/09/2005
	10.000,00

	06/09/2005
	2.400,00

	14/09/2005
	6.311,25

	22/09/2005
	2.232,30

	26/09/2005
	6.000,00

	25/10/2005
	10.000,00

	31/10/2005
	3.644,00

	03/11/2005
	8.000,00

	14/11/2005
	657,75

	16/11/2005
	2.020,00

	17/11/2005
	5.778,36

	21/11/2005
	1.062,40

	21/11/2005
	10.000,00

	28/11/2005
	1.935,70

	09/12/2005
	840,00

	23/12/2005
	6.000,00

	27/12/2005
	11.259,00

	29/12/2005
	6.014,98

9.3 autorizar, desde logo, a cobrança judicial das dívidas, com fundamento no art. 28, inciso II, da Lei 8.443/1992, caso não atendida a notificação;
9.4 encaminhar cópia deste Acórdão à Procuradoria da República no Estado do Maranhão, nos termos do § 3º do art. 16 da Lei 8.443/1992, c/c o § 7º, in fine, do art. 209 do Regimento Interno do TCU, para adoção das medidas que entender cabíveis; e
9.5 dar ciência desta deliberação ao Fundo Nacional de Desenvolvimento da Educação (FNDE) e ao responsável.

Tomada de Contas Especial instaurada pelo Fundo Nacional de Desenvolvimento da Educação  FNDE,  em face da impugnação parcial das despesas quanto aos recursos repassados à Município no âmbito do Programa Nacional de Alimentação Escolar  PNAE.

Primeira Câmara

Prefeitura Municipal de Santa Rita - MA.

3. Responsável: Hilton Gonçalo de Sousa (XXX.202.683-XX).

13.1. Ministros presentes: Walton Alencar Rodrigues (Presidente), Benjamin Zymler, Vital do Rêgo e Jorge Oliveira.
13.2. Ministros-Substitutos presentes: Augusto Sherman Cavalcanti (Relator) e Weder de Oliveira.

ACORDAO-COMPLETO-2527117

Acórdão 1108/2022 - Primeira Câmara

ACORDAO-COMPLETO-2532323

Acórdão 1900/2022 - Primeira Câmara

HILTON GONCALO DE SOUSA

AUGUSTO SHERMAN

Transcrevo, a seguir, a da instrução vazada à peça 77 destes autos, anuída pelo corpo diretivo da Secretaria de Controle Externo de Tomada de Contas Especial - SecexTCE (peças 78 e 79) :
	"INTRODUÇÃO
1.	Versam os autos acerca de tomada de contas especial instaurada pelo Fundo Nacional de Desenvolvimento da Educação - FNDE, em desfavor do Sr. Hilton Gonçalo de Sousa (CPF XXX.202.683-XX) , ex-prefeito Municipal de Santa Rita/MA (gestões 2005-2008, 2009-2012, 2017-atual) , em face da impugnação parcial das despesas quanto aos recursos repassados ao Município de Santa Rita/MA no âmbito do Programa Nacional de Alimentação Escolar - PNAE (exercício 2005) , vigente de 1/1/2005 a 31/12/2005, cujo prazo final para a apresentação da prestação de contas expirou em 28/2/2006.
2.	A TCE foi instaurada em razão da não demonstração da boa e regular aplicação dos recursos federais repassados, assim como da não devolução dos recursos, imputando-se a responsabilidade ao Sr. Hilton Gonçalo de Sousa, uma vez que o mesmo era a pessoa responsável pela gestão e execução dos recursos federais recebidos à conta do PNAE/2005.
3.	Por outro lado, o PNAE/2005 teve por objeto 'atender às necessidades nutricionais dos alunos, durante sua permanência em sala de aula, contribuindo para o crescimento e desenvolvimento dos alunos; a aprendizagem e o rendimento escolar; bem como a formação de hábitos alimentares saudáveis', conforme art. 2° da Resolução CD/FNDE nº 38, de 23 de agosto de 2004 (peça 37; p. 1) .
HISTÓRICO
4.	O presente processo foi objeto de instrução preliminar (peça 60) , a qual concluiu pela realização da citação do Sr. Hilton Gonçalo de Sousa. A mencionada proposta de encaminhamento contou com a anuência do Diretor e do Secretário da unidade (peças 61 e 62) , tendo sido a citação do responsável autorizada por delegação de competência do Relator deste feito, Ministro-Substituto Augusto Sherman Cavalcanti. 	A aludida citação do responsável foi levada a cabo por meio dos Ofícios 2657/2019-TCU/Secex-TCE (peça 65) e 2658/2019-TCU/Secex-TCE (peça 66) , este último recebido no endereço do seu representante legal (peça 64) , em 31/5/2019, conforme atesta o AR (peça 72) .
5.	Por oportuno, cabe ressaltar que o responsável foi citado em função da não demonstração da boa e regular aplicação dos recursos federais recebidos à conta do PNAE/2005 ao município de Santa Rita/MA, em razão da irregularidade e da conduta omissiva especificadas a seguir (peça 60, p. 5-7) :
5.1.	Irregularidade: Não comprovação da boa e regular aplicação dos recursos federais repassados ao município de Santa Rita/MA, no âmbito do PNAE/2005, em razão de inconsistências da documentação comprobatória de despesas, o que tornou impossível conciliar os documentos comprobatórios apresentados com os débitos efetuados na conta específica do PNAE/2005, não sendo possível saber qual débito (PGTOS DIVERSOS/CHEQUE) foi utilizado para efetuar o pagamento de cada despesa (NOTA FISCAL) ;
5.2.	Conduta: Não demonstrar a boa e regular aplicação dos recursos federais recebidos à conta do PNAE/2005, em função de inconsistências da documentação comprobatória de despesas, impossibilitando a conciliação dos documentos comprobatórios apresentados com os débitos efetuados na conta específica do PNAE/2005;
5.3.	Evidências: Parecer n° 5/2015-DIFIP/COFIC/AUDIT/FNDE/MEC (peça 23) , Parecer n° 1220/2017/DAESP/COPRA/CGCAP/DIFIN (peça 24) , Relatório de Auditoria n° 64/2008 (peças 9 a 13) e Relatório de TCE 361/2017 - DIREC/COTCE/CGCAP/DIFIN-FNDE/MEC (peça 29) ;
5.4.	Dispositivos violados: art. 37, caput, c/c o art. 70, parágrafo único, da Constituição da República Federativa do Brasil, art. 93 do Decreto-lei 200/1967; art. 66, caput, do Decreto 93.872/1986; art. 21 da Resolução CD/FNDE nº 38, de 23 de agosto de 2004 (peça 37; p. 6) ;
5.5.	Valores históricos dos débitos/créditos e respectivas datas de ocorrência:
	Data da Ocorrência
	Valor Original (R$) 

	18/04/2005
	4.334,43

	20/04/2005
	2.353,35

	22/04/2005
	7.015,65

	28/04/2005
	7.050,00

	05/05/2005
	5.540,00

	06/05/2005
	1.291,10

	10/05/2005
	72,70

	10/05/2005
	4.552,01

	24/05/2005
	5.909,39

	27/05/2005
	6.295,50

	13/06/2005
	896,00

	14/06/2005
	10.652,95

	15/06/2005
	3.858,10

	16/06/2005
	4.529,58

	28/06/2005
	1.539,00

	30/06/2005
	11.501,62

	04/07/2005
	1.912,10

	05/07/2005
	1.174,60

	11/07/2005
	286,40

	14/07/2005
	14.530,30

	21/07/2005
	8.236,76

	01/08/2005
	3.000,00

	08/08/2005
	10.528,37

	18/08/2005
	4.000,00

	01/09/2005
	3.002,80

	02/09/2005
	10.000,00

	06/09/2005
	2.400,00

	14/09/2005
	6.311,25

	22/09/2005
	2.232,30

	26/09/2005
	6.000,00

	25/10/2005
	10.000,00

	31/10/2005
	3.644,00

	03/11/2005
	8.000,00

	14/11/2005
	657,75

	16/11/2005
	2.020,00

	17/11/2005
	5.778,36

	21/11/2005
	1.062,40

	21/11/2005
	10.000,00

	28/11/2005
	1.935,70

	09/12/2005
	840,00

	23/12/2005
	6.000,00

	27/12/2005
	11.259,00

	29/12/2005
	6.014,98

Valor atualizado do débito (sem juros) em 20/1/2020: R$ 467.467,88.
6.	Posteriormente, o Sr. Hilton Gonçalo de Sousa, por meio dos seus advogados constituídos (substabelecimento à peça 70) , apresentou as suas alegações de defesa (peça 73) .
EXAME TÉCNICO
Análise Preliminar:
7.	De início, salienta-se que está clara a competência deste Tribunal para julgar este processo, pois se trata de recursos federais repassados pelo FNDE ao Município de Santa Rita/MA. Outrossim, não restou caracterizada nenhuma nulidade processual oriunda da inobservância de formalidades que acarretassem prejuízo processual ao responsável ou ao interesse público (art. 171 do RI/TCU) . Também foram atendidos os pressupostos de constituição e desenvolvimento válido e regular desta tomada de contas especial (art. 71, inciso II, da Constituição Federal, art. 8°, caput, da Lei 8.443/1992, art. 84 do Decreto-Lei 200/1967 e art. 5°, caput, parágrafo único e incisos I a IV, da IN/TCU 71/2012, modificada pela IN/TCU 76/2016) .
8.	Ademais, verifica-se que não houve o transcurso de mais de dez anos desde o fato gerador sem que tenha havido a notificação do responsável pela autoridade administrativa federal competente (art. 6º, inciso II, c/c art. 19, da IN/TCU 71/2012, modificada pela IN/TCU 76/2016) , haja vista diversas alegações de defesa por ele apresentadas em diversos momentos anteriores a 2015, conforme se observa por meio das peças 16 a 20. Destaque-se, como exemplos, o Recurso de Revisão constante da peça 16, pp. 3-10, datado de 15/6/2012, e a solicitação de cópia processual, à peça 16, p.2, datada de 15/8/2012.
9.	Também se verifica que o valor original do débito (peça 29, pp. 7-8) , é igual a de R$ 218.218,45, portanto, superior a R$ 100.000,00, na forma estabelecida conforme os arts. 6º, inciso I, e 19, da IN/TCU 71/2012, modificada pela IN/TCU 76/2016.
10.	A propósito, registra-se que, em atendimento ao item 9.4, do Acórdão 1772/2017-TCU-Plenário (Relator Ministro-Substituto Augusto Sherman Cavalcanti) , foi efetuada pesquisa no sistema processual do TCU, e não foram encontradas tomadas de contas especiais em tramitação com débitos imputáveis ao responsável com valores inferiores ao fixado no art. 6º, inciso I, da Instrução Normativa TCU 71/2012.
11.	Por oportuno, cabe ressaltar que houve a devida formulação da imputação das irregularidades ao responsável, como também a descrição das mesmas no expediente de citação, com base na individualização das suas condutas omissivas, como já foi detalhado no item 5 desta instrução.
12.	Ressalta-se que foi viabilizado o exercício da ampla defesa e do contraditório em sua dimensão substancial, pois se realizou a citação do responsável Hilton Gonçalo de Sousa por meio dos Ofícios 2657/2019-TCU/Secex-TCE (peça 65) e 2658/2019-TCU/Secex-TCE (peça 66) , este último recebido no endereço do seu representante legal (peça 64) , em 31/5/2019, conforme atesta o AR (peça 72) , atendendo ao art. 5º, inciso LV, da Constituição Federal c/c o art. 12, incisos I e II da Lei 8.443/1992.
Quanto à pretensão punitiva PRESCRITA:
13.	Quando incide a prescrição, esta subordina-se ao prazo geral, de dez anos, indicado no art. 205 da Lei 10.406/2002 (Código Civil) , e tem como termo a quo a data de ocorrência da irregularidade sancionada, nos termos do art. 189 da Lei 10.406/2002 (Código Civil) .
14.	Outrossim, à luz do parâmetro delineado pelo Acórdão 1441/2016-TCU-Plenário, Redator Ministro Walton Alencar Rodrigues, eventual sanção administrativa a ser aplicada ao responsável pelo Tribunal estaria prejudicada pelo manto prescricional, uma vez que as ocorrências desencadeadoras da presente tomada de contas especial se deram em 2005 e o ato que ordenou a citação se deu em 31/01/2019 (peça 62) . Portanto, o lapso de tempo entre as ocorrências e o ato que interrompeu o prazo prescricional é superior ao decênio considerado no referido decisum. Assim, não é possível a aplicação de qualquer sanção ao responsável, o que, obviamente, não alcança o dever de recomposição do dano causado ao erário, cuja pretensão é imprescritível.
Análise das Alegações de Defesa do responsável Hilton Gonçalo de Sousa:
Argumentos
15.	Após fazer um breve histórico processual e discorrer acerca da tempestividade das suas alegações de defesa, o responsável alega, em síntese, o seguinte (peça 73) :
	a) sustenta que, conforme o art. 54 da Lei 9.784/99, o direito da Administração de rever e anular atos administrativos que geram efeitos favoráveis para os destinatários decai em 5 anos, da data em que praticados; 
	b) informa que as contas apresentadas pelo Município foram aprovadas pelo FNDE, em 30 de janeiro de 2007 pelo Parecer/DIPRA/CGCAP/DIFIN/FNDE/PC/2005/PNAE n° 037122/2007, e que em 24 de outubro de 2011, o FNDE decidiu tornar sem efeito a aprovação das contas, por meio do Parecer n° 148/2011-DIAFI/CGCAP/DIFIN/FNDE/MEC, vindo a comunicar ao Município e ao responsável disso somente em junho de 2012;
	c) conclui que a Administração, no caso concreto, anulou o ato de aprovação das contas depois de passados 5 (cinco) anos, quando não mais se fazia presente o direito de faze¿-lo, e que o ato de desaprovação das contas encontra-se prejudicado pela decadência, devendo todos os atos posteriores ser considerados inválidos;
	d) cita ser este entendimento desta Corte de Contas em caso que alega idêntico (Acórdão 6323/2009-TCU-Segunda Câmara) ; 
	e) requer seja reconhecida a decadência e declarada insubsistente a tomada de contas especial; caso não seja aquela reconhecida, aduz pela insubsistência da TCE em face de ter se operado a prescrição;  
	f) afirma não existir nos autos qualquer alusão de que os atos tidos por irregulares tenham sido praticados com dolo, cuja ausência restaria evidente, também, em face de as contas terem sido tidas como regulares, sendo aprovadas sem ressalvas, diante de não ter se identificado nenhum ato de impropriedade ou irregularidade na execução financeira, em dois momentos antes de serem ressalvadas;
	g) sustenta que, não havendo qualquer indício ou prova de ato de improbidade doloso, as ações de ressarcimento ao erário seriam prescritíveis, segundo entendimento do STF (Informativo 910) , e o prazo para exercício de tal pretensão e¿ de 5 (cinco) anos;
	h) requer seja reconhecida a prescrição da pretensão de ressarcimento, ante a ausência de dolo;
	i) alega a prescrição da pretensão punitiva do TCU, requerendo sejam afastadas quaisquer penalidades e/ou sansões administrativas de caráter punitivo cuja aplicação lhe competiria, sobrevindo, se for o caso, apenas aquela de caráter reparatório de recolhimento simples do débito, sem, portanto, a cominação de qualquer outra penalidade ou sansão administrativa (multa) ;
	j) alega que os documentos fiscais e financeiros juntados aos autos (peças 38 a 58) , comprovam a compra, a entrega e pagamento legalmente efetuado ao credor especificado na nota de empenho, evidenciando a regularidade das despesas realizadas com o PNAE/2005 e que o objetivo do programa foi atingido;
	l) sustenta que as inconsistências documentais apontadas no relatório do tomador de contas são mera formalidade, não cumprida por motivos alheios a vontade do Município (inexistência de agência bancária, grande circulação de cheques devido à incidência à época da CPMF sobre cheques e Estado de Emergência decretado no Município) ;
	m) requer que sejam os documentos analisados por essa Corte para, enfim, sejam as contas aprovadas e consideradas regulares, reconhecido inexistir dano ao era¿rio e afastada a responsabilização do interessado;
	n) pondera que o Município não pode ser responsabilizado pela morosidade do FNDE em examinar as contas apresentadas em 2006 e que, caso seja o entendimento do TCU pela devolução dos recursos, requer sejam as contas julgadas regulares com ressalva e não sejam aplicados juros de mora no cálculo do débito.
16.	Em síntese, tendo em vista os argumentos expostos, o responsável requer:
	a) seja reconhecida a decadência e declarada insubsistente a tomada de contas especial. 
	b) caso não acolhida a pretensão da decadência, seja reconhecida ter se operado a prescrição da pretensão de ressarcimento; 
	c) se superada as preliminares, sejam as contas julgadas regulares;
	d) caso não seja esse o entendimento desta Corte de Contas, seja reconhecida a prescrição da pretensão punitiva do TCU;
	e) em entendendo o TCU necessária a devolução dos valores em tela, sejas as contas julgadas regulares com ressalva e o débito calculado sem inclusão dos juros de mora.
Análise
17.	Preliminarmente, deve-se ressaltar que é pacífico o entendimento jurisprudencial desta Casa no sentido de que as ações de ressarcimento no âmbito do TCU são imprescritíveis, de acordo com os termos do art. 37, § 5º, da Constituição Federal, do Enunciado 282 da Súmula de Jurisprudência do TCU, de reiterado entendimento do Supremo Tribunal Federal (MS 26210/DF, Rel. Min. Ricardo Lewandowski, Pleno, julg. 04/09/2008, DJe 09/10/2008, dentre outros) , assim como de acordo com reiteradas decisões deste Tribunal (Acórdão 2709/2008-TCU-Plenário; Relator Min. Benjamin Zymler, entre outros) . Portanto, não deve prosperar o argumento do responsável no tocante à existência de prescrição para a TCE.
18. 	Ainda, no que se refere à responsabilidade dos jurisdicionados perante o TCU, ressalta-se que ela é de natureza subjetiva, caracterizada mediante a presença de simples culpa stricto sensu, sendo desnecessária a caracterização de conduta dolosa ou má-fé do gestor (ou mesmo locupletamento ou desvio de recursos em benefício próprio) para que este seja instado a ressarcir os prejuízos que tenha causado ao erário (Acórdão 9004/2018-TCU-Primeira Câmara, 635/2017-Plenário e 2781/2016-Plenário, dentre outros) . Portanto, não deve também prosperar o argumento do responsável quanto à ausência de comprovação de conduta dolosa.
19.	Destaca-se, também, existir jurisprudência reiterada do TCU no sentido de que não se aplica o prazo de decadência previsto na lei 9.784/99 aos processos de controle externo. As normas processuais delineadas na Lei 9.784/99 (estabelece normas básicas sobre o processo administrativo) se aplicam aos processos do TCU apenas de forma subsidiária, por força do art. 298 do Regimento Interno do Tribunal. Não é cabível a aplicação da referida lei sobre matérias regulamentadas pelas normas processuais do TCU. Refere-se aqui ao Boletim de Jurisprudência 101/2015: 'A duração e a validade do processo de controle externo não se vinculam ao prazo decadencial previsto no art.54 da Lei 9.784/99 (norma geral) , porquanto aplicáveis as disposições da Lei 8.443/92 (norma especial) , que não regula matéria de decadência'. Portanto, não deve também prosperar o argumento do responsável no tocante à decadência.
20.	No que tange à prescrição da pretensão punitiva do TCU, assiste razão ao responsável, conforme já detalhado anteriormente nos parágrafos 13 e 14.
21. 	Quanto ao mérito, argumenta o responsável (peça 73 pp. 38-40) que os documentos fiscais e financeiros (notas fiscais, notas de empenho, ordens de fornecimento, etc.) apresentados comprovam a regularidade das despesas realizadas e que as inconsistências apontadas teriam sido sanadas e esclarecidas pela reorganização dos citados documentos por programa que foi levada a cabo. Mais, afirma ele em sua peça de defesa que 'uma simples análise da documentação, após a reorganização, levaria a equipe técnica a concluir que inexistem quaisquer inconsistências na documentação comprobatória de das despesas', requerendo sejam os documentos (peças 38-58) analisados por esta Corte. 
22.	Em observância aos princípios da verdade material e da ampla defesa, procedeu-se, portanto, à pormenorizada análise da documentação apresentada chegando-se às conclusões seguintes:
22.1	Conforme a tabela anexada à peça 76 dos presentes autos, constatou-se factível reconciliar-se os valores dos cheques/débitos constantes dos extratos bancários com os valores totais das notas fiscais (diferença de R$ 0.51) , notas de empenho e ordem de pagamentos apresentados. 	Cumpre anotar, todavia, que é possível fazer-se tão somente a agregação dos montantes dos débitos de modo que se façam corresponder ao apresentado em notas fiscais, não havendo qualquer comprovação de que tal combinação corresponda ao efetivamente pago ou de que se não se trata de mero artifício contábil. Cabe destacar que a comprovação do nexo de causalidade que deve existir entre as despesas realizadas e os recursos transferidos seria dificultada sobremaneira ou mesmo inviabilizada pela conduta do responsável questionada nesta TCE, como já bem observou o FNDE no trecho seguinte do Parecer n° 113/2012/DIVAP/CORAP/AUDIT/FNDE/MEC, acerca de alegações de defesa apresentadas pelo responsável ao FNDE na fase interna, à peça 21, p. 7:
4.3 Da documentação apresentada não foi possível identificar e conciliar, em função do negócio jurídico originário, a pessoa beneficiaria dos cheques emitidos já que estas não são as mesmas constantes das notas ficais apresentadas.
4.4 Assim, a nota fiscal, referente à pessoa jurídica, comprovaria a despesa se o cheque fosse emitido em nome desta mesma pessoa, assim como os outros documentos (ordens bancárias, empenhos, recibos, etc) , e não em nome da Prefeitura ou de terceiros, pessoas físicas ou jurídicas, como se observou, sendo impossível assim, vincular os cheques emitidos ao negócio demonstrado nas notas fiscais;
22.2	Constataram-se, no caso em comento, sérias inconsistências que suscitaram dúvidas sobre a confiabilidade da documentação apresentada; indícios, inclusive, já apontados nos inúmeros pareceres e relatórios do tomador de contas, quais sejam:
22.2.1	notas fiscais de fornecedores diversos emitidas por mesmo punho;
22.2.2	notas fiscais com numeração sequencial;
22.2.3	nota fiscal com data futura (peça 51, p. 4) ;
22.2.4	credor da nota de empenho/ordem de pagamento diferente do emissor da nota fiscal (peça 51, pp. 7-9) ;
22.2.5	nota de empenho/ordem de pagamento/nota fiscal não correspondem a nenhum débito (peça 56, pp. 11-13) ;
22.2.6	as ordens de pagamento não contêm a assinatura do recebedor nem detalhamento da forma de pagamento (em especial, o número do cheque) .
23.	Ante ao exposto nos itens anteriores, esta unidade técnica considera que as inúmeras dúvidas suscitadas e a falta de comprovação objetiva de que os recursos foram efetiva e regularmente aplicados pelo responsável levam a não prosperar as alegações de defesa apresentadas quanto ao mérito, recomendando-se, portanto, a rejeição completa das mesmas.
CONCLUSÃO
24.	Como se verificou na seção 'EXAME TÉCNICO' anterior, restou evidenciada a competência do TCU para julgar o presente processo, pois se trata de recursos federais que foram repassados pelo FNDE ao Município de Santa Rita/MA. Também foi caracterizada adequadamente a responsabilidade do Sr. Hilton Gonçalo de Sousa, conforme detalhado no item 5 desta instrução.
25.	Além disso, restaram demonstrados: (i) a viabilidade do exercício da ampla defesa e do contraditório em sua dimensão substancial e a regularidade na abertura do contraditório e o exercício da ampla defesa (art. 5º, inciso LV, da Constituição Federal c/c o art. 12, incisos I e II da Lei 8.443/1992) ; (ii) a suficiência dos elementos probatórios indispensáveis à formação do juízo quanto à ocorrência do dano ao erário ocasionado por atos ilícitos e a vinculação destes com as condutas do responsável arrolado no polo passivo deste processo (art. 5º, caput, parágrafo único e incisos I, II e IV, da IN TCU 71/2012) ; e (iii) a ausência de nulidades processuais oriundas da inobservância de formalidades que acarretem prejuízo processual ao responsável ou ao interesse público (art. 171 do RI/TCU) . Portanto, estão presentes todos os pressupostos necessários para a formação do juízo de mérito das presentes contas.
26.	Por sua vez, restou claramente comprovado o dano ao erário ocasionado em virtude das irregularidades enumeradas no item 5 desta instrução, em relação ao Programa Nacional de Alimentação Escolar - PNAE (exercício 2005) .
27.	Por conseguinte, por meio da análise levada a cabo na seção 'EXAME TÉCNICO' anterior, conclui-se pela rejeição de todas as alegações de defesa apresentadas pelo responsável Hilton Gonçalo de Sousa (peça 73) . De fato, o responsável não se desincumbiu do seu ônus de demonstrar a boa e regular aplicação dos recursos do Programa Nacional de Alimentação Escolar - PNAE (exercício 2005) . 
28.	Por outro lado, no que tange ao exame da boa-fé do responsável Hilton Gonçalo de Sousa, será adotado aqui o sentido objetivo da cláusula de boa-fé, isto é, examinando, 'diante de um caso concreto e nas condições em que o agente atuou, qual o cuidado exigível de uma pessoa prudente e de discernimento. Assim o fazendo, encontraremos o cuidado objetivo necessário, fundado na previsibilidade objetiva. Devemos, a seguir, comparar esse cuidado genérico com a conduta do agente, intentando saber se a conduta imposta pelo dever genérico de cuidado harmoniza-se com o comportamento desse agente. A resposta negativa leva à reprovabilidade da sua conduta, à culpa e, enfim, à não caracterização da boa-fé objetiva.' (conforme entendimento plasmado no Acórdão 2436/2016-TCU-Plenário; Relator: Ministro Augusto Nardes) .
29.	No presente caso concreto, à vista dos elementos constantes dos autos, percebe-se que os atos praticados pelo responsável não se ajustam ao mencionado modelo objetivo de conduta, pois as suas condutas omissivas foram, no mínimo, culposas (por negligência e imprudência) , tendo restado comprovado que o dano ao erário resultou diretamente daquelas condutas.
30.	Nesse contexto, não é possível afirmar que houve boa-fé por parte do responsável, pois é razoável concluir que lhe era possível ter consciência das ilicitudes de suas condutas omissivas e que eram exigíveis condutas diversas daquelas que adotou, consideradas as circunstâncias que o cercavam. Portanto, tampouco foram identificados excludentes de culpabilidade.
31.	Então, tendo em vista as irregularidades comprovadas nos autos, e como não foi possível reconhecer a boa-fé do responsável, este Tribunal pode proferir, desde logo, o julgamento definitivo de mérito pela irregularidade das presentes contas, com fundamento no art. 202, § 6º, do RI/TCU.
32.	Nesse diapasão, como restou caracterizada a impugnação parcial das despesas executadas à conta do Programa Nacional de Alimentação Escolar - PNAE (exercício 2005) , também se verificou a não comprovação da boa e regular aplicação dos recursos objeto deste processo, sendo pacífica a jurisprudência deste Tribunal no sentido de que compete ao gestor o ônus de provar a aplicação regular dos recursos que lhe foram confiados, conforme Acórdão 974/2018-TCU-Plenário (Relator Bruno Dantas) , 511/2018-Plenário (Relator Aroldo Cedraz) , 3875/2018-Primeira Câmara (Relator Vital Do Rêgo) , 1983/2018-Primeira Câmara (Relator Bruno Dantas) , 1294/2018-Primeira Câmara (Relator Bruno Dantas) , 3200/2018-Segunda Câmara (Relator Aroldo Cedraz) , 2512/2018-Segunda Câmara (Relator Aroldo Cedraz) , 2384/2018-Segunda Câmara (Relator José Múcio Monteiro) , 2014/2018-Segunda Câmara (Relator Aroldo Cedraz) , 901/2018-Segunda Câmara (Relator José Múcio Monteiro) , entre outros.
33.	Como já analisado, restou caracterizada a ocorrência da prescrição da pretensão punitiva desta Corte, especificamente no que tange à aplicação de sanção na forma de multa, uma vez que os fatos geradores dos débitos aconteceram em 2005, mais de dez anos antes do ato que ordenou a citação da responsável (peça 62) , que ocorreu em 30/1/2019.
34.	Destarte, ante todo o exposto, entende-se que esta Corte deve:
	a) Rejeitar parcialmente as alegações de defesa do responsável Hilton Gonçalo de Sousa, acatando, tão somente, a alegação quanto à incidência da prescrição da pretensão punitiva;
	b) Em face da impossibilidade de reconhecer a boa-fé do responsável, julgar irregulares as suas contas, condenando-o a ressarcir os débitos especificados no item 5 desta instrução aos cofres do FNDE;
	c) Autorizar a cobrança judicial das dívidas, caso não atendida a notificação, bem como, caso requerido pelo responsável, o pagamento parcelado da dívida;
	d) Dar ciência do acórdão que vier a ser proferido ao Sr. Hilton Gonçalo de Sousa, ao FNDE e ao Procurador-Chefe da Procuradoria da República no Maranhão.
PROPOSTA DE ENCAMINHAMENTO
35.	Em face de todo o exposto, submetem-se os autos à consideração superior, propondo:
	a) Rejeitar parcialmente as alegações de defesa do responsável Hilton Gonçalo de Sousa, acatada tão somente a alegação quanto à incidência da prescrição da pretensão punitiva;
	b) Em face da impossibilidade de reconhecer a boa-fé objetiva do responsável Hilton Gonçalo de Sousa, com espeque art. 202, § 6º, do RI/TCU, julgar irregulares, desde logo, as suas contas, com fulcro nos arts. 1º, inciso I, 16, inciso III, alíneas 'b' e 'c', 19, caput, e 23, inciso III, da Lei 8.443/1992 c/c com os arts. 1º, inciso I, 209, incisos II e III, 210 e 214, inciso III, do RI/TCU, em função das irregularidades, condutas e dispositivos violados especificados a seguir:
	b.1) Irregularidade: Não comprovação da boa e regular aplicação dos recursos federais repassados ao município de Santa Rita/MA, no âmbito do PNAE/2005, em razão de inconsistências da documentação comprobatória de despesas;
	b.2) Conduta: Não demonstrar a boa e regular aplicação dos recursos federais recebidos à conta do PNAE/2005, em função de inconsistências da documentação comprobatória de despesas, impossibilitando a conciliação dos documentos comprobatórios apresentados com os débitos efetuados na conta específica do PNAE/2005;
	b.3) Evidências: Parecer n° 5/2015-DIFIP/COFIC/AUDIT/FNDE/MEC (peça 23) , Parecer n° 1220/2017/DAESP/COPRA/CGCAP/DIFIN (peça 24) , Relatório de Auditoria n° 64/2008 (peças 9 a 13) e Relatório de TCE 361/2017 - DIREC/COTCE/CGCAP/DIFIN-FNDE/MEC (peça 29) ;
	b.4) Dispositivos violados: art. 37, caput, c/c o art. 70, parágrafo único, da Constituição da República Federativa do Brasil, art. 93 do Decreto-lei 200/1967; art. 66, caput, do Decreto 93.872/1986; art. 21 da Resolução CD/FNDE nº 38, de 23 de agosto de 2004 (peça 37; p. 6) .
	c) Condenar o responsável Hilton Gonçalo de Sousa ao pagamento das quantias a seguir especificadas, com a fixação do prazo de quinze dias, a contar do recebimento da notificação, para comprovar, perante o Tribunal (art. 214, inciso III, alínea 'a', do Regimento Interno) , o recolhimento das dívidas aos cofres do FNDE, atualizadas monetariamente e acrescidas dos juros de mora, calculados a partir das datas indicadas, até a data do efetivo recolhimento, na forma prevista na legislação em vigor:
	Data da Ocorrência
	Valor Original (R$) 

	18/04/2005
	4.334,43

	20/04/2005
	2.353,35

	22/04/2005
	7.015,65

	28/04/2005
	7.050,00

	05/05/2005
	5.540,00

	06/05/2005
	1.291,10

	10/05/2005
	72,70

	10/05/2005
	4.552,01

	24/05/2005
	5.909,39

	27/05/2005
	6.295,50

	13/06/2005
	896,00

	14/06/2005
	10.652,95

	15/06/2005
	3.858,10

	16/06/2005
	4.529,58

	28/06/2005
	1.539,00

	30/06/2005
	11.501,62

	04/07/2005
	1.912,10

	05/07/2005
	1.174,60

	11/07/2005
	286,40

	14/07/2005
	14.530,30

	21/07/2005
	8.236,76

	01/08/2005
	3.000,00

	08/08/2005
	10.528,37

	18/08/2005
	4.000,00

	01/09/2005
	3.002,80

	02/09/2005
	10.000,00

	06/09/2005
	2.400,00

	14/09/2005
	6.311,25

	22/09/2005
	2.232,30

	26/09/2005
	6.000,00

	25/10/2005
	10.000,00

	31/10/2005
	3.644,00

	03/11/2005
	8.000,00

	14/11/2005
	657,75

	16/11/2005
	2.020,00

	17/11/2005
	5.778,36

	21/11/2005
	1.062,40

	21/11/2005
	10.000,00

	28/11/2005
	1.935,70

	09/12/2005
	840,00

	23/12/2005
	6.000,00

	27/12/2005
	11.259,00

	29/12/2005
	6.014,98

	d) Autorizar, desde logo, a cobrança judicial das dívidas, com fundamento no art. 28, inciso II, da Lei 8.443/1992, caso não atendida a notificação;
	e) Autorizar, antecipadamente, caso requerido pelo responsável, o pagamento da dívida decorrente em até 36 (trinta e seis) parcelas mensais e consecutivas, nos termos do art. 26 da Lei 8.443/1992, c/c o art. 217 do Regimento Interno do TCU, fixando-se o vencimento da primeira parcela em 15 (quinze) dias, a contar do recebimento da notificação, e o das demais a cada 30 (trinta) dias, devendo incidir sobre cada uma os encargos devidos, na forma prevista na legislação em vigor, alertando o responsável que a falta de comprovação do recolhimento de qualquer parcela importará o vencimento antecipado do saldo devedor, nos termos do art. 217, § 2º, do Regimento Interno do TCU;
	f) Encaminhar cópia do Acordão que vier a ser prolatado por este Tribunal, acompanhado do Relatório e do Voto que o fundamentarem:
	f.1) Ao Sr. Hilton Gonçalo de Sousa, assim como aos seus advogados, Dr. Antônio Carlos Sobral Rollemberg (OAB/DF 25.031) , Dra. Carolina Rollemberg Nogueira (OAB/DF 37.127) e Dr. João Lucas Silveira Rollemberg (OAB/DF 54.342) , cf. substabelecimento à peça 70;
	f.2) Ao FNDE; e
f.3) Ao Procurador-Chefe da Procuradoria da República no Maranhão, nos termos do § 3º do art. 16 da Lei 8.443/1992 c/c o § 7º do art. 209 do Regimento Interno do TCU, para adoção das medidas cabíveis, informando que a presente deliberação, acompanhada do Relatório e do Voto que a fundamenta, está disponível para a consulta no endereço www.tcu.gov.br/acordaos, além de esclarecer que, caso requerido, o TCU poderá fornecer sem custos as correspondentes cópias, de forma impressa."
2.	Discordando em parte com a unidade técnica, o Ministério Público junto ao TCU, neste feito representado pelo Procurador Rodrigo Medeiros de Lima, emitiu as seguintes considerações no seu parecer à peça 80:
	"Versam os autos acerca de tomada de contas especial instaurada pelo Fundo Nacional de Desenvolvimento da Educação (FNDE) , em desfavor do Sr. Hilton Gonçalo de Sousa (CPF XXX.202.683-XX) , ex-prefeito Municipal de Santa Rita/MA (gestões 2005-2008, 2009-2012, 2017-atual) , em face da impugnação parcial das despesas quanto aos recursos repassados ao Município de Santa Rita/MA no âmbito do Programa Nacional de Alimentação Escolar - PNAE (exercício 2005) , cujo prazo final para a apresentação da prestação de contas expirou em 28/2/2006.
A TCE foi instaurada em razão da não demonstração da boa e regular aplicação dos recursos federais repassados, assim como da não devolução dos recursos, imputando-se a responsabilidade ao Sr. Hilton Gonçalo de Sousa, uma vez que o mesmo era a pessoa responsável pela gestão e execução dos recursos federais recebidos à conta do PNAE/2005.
Para a execução do PNAE/2005, o FNDE repassou, ao Município de Santa Rita/MA, a importância total de R$ 241.073,40, conforme relação de ordens bancárias constante da peça 2. Conforme apontado no Parecer n° 5/2015-DIFIP/COFIC/AUDIT/FNDE/MEC (peça 23) e no Parecer n° 1220/2017/DAESP/COPRA/CGCAP/DIFIN (peça 24) , o FNDE verificou a ocorrência de dano ao erário no valor original de R$ 218.218,45, em função da impugnação parcial das despesas executadas à conta dos recursos do PNAE/2005.
Após a remessa dos autos ao Tribunal de Contas da União, o Sr. Hilton Gonçalo de Sousa foi regularmente citado em função da não demonstração da boa e regular aplicação dos recursos federais recebidos à conta do PNAE/2005 no município de Santa Rita/MA (peças 64, 65, 66 e 72) .
O responsável apresentou, dentre outros, pedido de reconhecimento da decadência, além de pedido subsidiário de prescrição da pretensão de ressarcimento (peça 73) .
Após a análise das alegações de defesa do responsável, a Secex-TCE propôs rejeitar parcialmente as alegações de defesa de Hilton Gonçalo de Sousa, julgar irregulares suas contas, com fundamento nos arts. 1º, inciso I, 16, inciso III, alíneas 'b' e 'c', 19, caput, e 23, inciso III, da Lei 8.443/1992 c/c com os arts. 1º, inciso I, 209, incisos II e III, 210 e 214, inciso III, do RI/TCU, e condena-lo ao pagamento do débito apurado, sem aplicação de multa, tendo em vista a ocorrência de prescrição da pretensão punitiva (peças 77-79) .
Considerando as datas em que foram cometidas as irregularidades apuradas nesta TCE, faz-se necessário promover o exame da eventual incidência da prescrição da pretensão de ressarcimento ao erário.
Ao julgar, em 17/4/2020[footnoteRef:2], o Recurso Extraordinário (RE) 636.886[footnoteRef:3], no qual se discutia o alcance da regra estabelecida no art. 37, § 5º, da Constituição Federal[footnoteRef:4], relativamente a pretensões de ressarcimento ao erário fundadas em decisões de Tribunal de Contas, o Supremo Tribunal Federal (STF) fixou, com repercussão geral, a tese de que 'É prescritível a pretensão de ressarcimento ao erário fundada em decisão de Tribunal de Contas', nos termos do voto do Ministro Alexandre de Moraes[footnoteRef:5]. [2:  Julgamento virtual finalizado nessa data.]  [3:  Desfecho do julgamento do RE 636.886, consoante descrição apresentada no site do STF: "O Tribunal, por unanimidade, apreciando o tema 899 da repercussão geral, negou provimento ao recurso extraordinário, mantendo-se a extinção do processo pelo reconhecimento da prescrição." (grifos nossos) .]  [4:  Constituição Federal:"Art. 37 omissis (...) § 5º A lei estabelecerá os prazos de prescrição para ilícitos praticados por qualquer agente, servidor ou não, que causem prejuízos ao erário, ressalvadas as respectivas ações de ressarcimento." (grifo nosso) ]  [5:  Informação apresentada na descrição da decisão apresentada no site do STF: "Os Ministros Roberto Barroso, Edson Fachin e Gilmar Mendes acompanharam o Relator com ressalvas." (grifo nosso) .] 
Não obstante o RE 636.886 ter sido julgado tendo como contexto a fase de execução de título executivo oriundo de decisão de Tribunal de Contas, é possível constatar, à vista do teor do voto do Ministro Alexandre de Moraes, ao qual aderiram os demais, que a interpretação conferida pela Corte Suprema à matéria constitucional, quanto à inteligência do art. 37, § 5º, da Constituição Federal, é a da prescritibilidade, como regra, da pretensão de ressarcimento ao erário.
Segundo constou do item 2 da ementa do acórdão, somente seriam imprescritíveis 'as ações de ressarcimento ao erário fundadas na prática de ato de improbidade administrativa doloso tipificado na Lei de Improbidade Administrativa - Lei 8.429/1992' (grifo nosso) , conforme tese anteriormente definida[footnoteRef:6]. [6:  "São imprescritíveis as ações de ressarcimento ao erário fundadas na prática de ato doloso tipificado na Lei de Improbidade Administrativa." (Tema 897 de repercussão geral) .] 
A conclusão externada afasta, em nosso sentir, a possibilidade de a Corte de Contas continuar a empregar, no exame de suas TCEs, a Súmula TCU 282, segundo a qual 'As ac¿o¿es de ressarcimento movidas pelo Estado contra os agentes causadores de danos ao era¿rio sa¿o [em quaisquer casos] imprescriti¿veis.', por veicular interpretação que não mais se coaduna com o entendimento do STF.
Ao mesmo tempo, exige que o TCU se debruce a respeito do prazo e regime prescricionais aplicáveis à pretensão ressarcitória exercida em sede de processo de contas, na medida em que sobre ela não disse a decisão do STF, inclusive por refugir à matéria de direito que lhe fora submetida na oportunidade.
Assim, não havendo, na Lei 8.443/1992 ou em qualquer outro diploma legal, disposição específica, incumbe à Corte de Contas apontar, em atenção ao postulado da segurança jurídica e à vista dos parâmetros legislativos existentes, o arcabouço normativo aplicável, de forma a orientar os trabalhos no âmbito do Tribunal e nortear seus jurisdicionados. 
Isso já foi feito no que tange especificamente à pretensão sancionatória, no Acórdão 1441/2016-TCU-Plenário (relator: Ministro Benjamin Zymler; redator: Ministro Walton Alencar Rodrigues) , por ocasião da apreciação de incidente de uniformização de jurisprudência - ante a prevalência, àquele tempo, da tese da imprescritibilidade em qualquer hipótese da pretensão de ressarcimento ao erário. Ali se definiu a aplicação das regras gerais de prescrição, tratadas no Código Civil, aos processos de controle externo, inclusive quanto ao prazo decenal do art. 205 daquele diploma legal, aplicável quando inexistente prazo específico.
Mesmo que reparação e penalidade tenham naturezas distintas, este membro do Ministério Público entende pela aplicação do mesmo regime e prazo decenal também à pretensão de ressarcimento, no controle externo, pelas mesmas razões empregadas pelo Tribunal em relação à pretensão sancionatória, em deferência à jurisprudência da Corte de Contas e, também, como forma de assegurar a uniformidade dos critérios de contagem do prazo prescricional.
Não se ignora a existência de alguma divergência quanto à aplicação, no âmbito do Direito Público, das normas gerais de prescrição do Código Civil, pela especial pertinência do diploma às relações jurídicas de Direito Privado. Porém, disposições do Código Civil têm, sim, teor de normas gerais de Direito, aplicáveis também ao Direito Público à falta de norma específica -derrogatória da norma geral, pelo critério da especialidade. 
Cumpre esclarecer que a aplicação do regramento do Código Civil à prescrição no âmbito do TCU se faz por incidência direta, na condição de regra geral, o que dispensa o suprimento de lacuna legal, por meio de analogia. Nesse sentido, cabe transcrever excerto da manifestação do Ministro Walton Alencar Rodrigues, assente no voto revisor aprovado pelo Plenário do TCU quando da prolação do Acórdão 1.441/2016:
O silêncio da Lei 8.443/1992, acerca da prescrição da multa, não abre lacuna a ser colmatada por analogia, mas hipótese de incidência da regra geral de prescrição, contida na legislação civil codificada.
Haveria, portanto, quando menos, lei formal, dispondo sobre a prescrição do dever-poder sancionador do Tribunal. A expressa disposição legal impede o uso da analogia, porque o instituto somente tem lugar na hipótese de omissão da lei. Essa, aliás, a dicção do art. 4º da Lei de introdução às normas do direito brasileiro, que transcrevo:
'Art. 4º Quando a lei for omissa, o juiz decidirá o caso de acordo com a analogia, os costumes e os princípios gerais de direito.' (grifos meus) 
No caso em exame, não há lacuna a ser preenchida por analogia com o direito público ou civil, mas regra de incidência direta, assentada no art. 205 do Código Civil.
Por essas razões, afasto-me das conclusões trazidas pelo e. relator, no sentido de que o Tribunal haveria de subordinar seu poder-dever de impor sanções à prescrição quinquenal, por ser esse o prazo preponderante 'no microssistema do Direito Público'. 
Manifesto-me, pois, pela incidência da regra geral de prescrição assentada no Código Civil, aplicável a todos os casos em que a lei sobre ela não dispuser explicitamente.
 (grifos nossos e do original) 
A mesma linha de raciocínio ora defendida foi desenvolvida no parecer proferido pelo então Procurador-Geral do MP/TCU, Dr. Paulo Soares Bugarin, no âmbito do TC Processo 030.926/2015-7, conforme demonstra o trecho seguinte:
12. Sobre o uso do Código Civil para extrair a norma jurídica aplicável à prescrição da pretensão punitiva afeta às relações de Direito Público, entendo que, sem embargo de reconhecer os contornos próprios de cada disciplina, não se pode delimitar de forma estanque as esferas entre Direito Civil e Direito Administrativo, Direito Público e Direito Privado. Nesse sentindo, para alguns doutrinadores, a crescente constitucionalização do Direito Civil (expoente do Direito Privado) e do Direito Administrativo (expoente do Direito Público) contribui para a dificuldade, em qualificadas dimensões, na contraposição pura e simples entre Direito Público e Privado. 
13. Com efeito, nem tudo que está dentro do Código Civil é propriamente, ou exclusivamente, matéria de Direito Civil. Não se pode olvidar que o CC/2002 também dispõe de matérias consideradas de cunho administrativo, tais como: conceituação de pessoa jurídica de direito público (arts. 40 e 41) ; responsabilidade civil de pessoa jurídica de direito público (art. 43) ; fundações (art. 62 e seguintes) ; bens públicos (art. 98 e seguintes) ; desapropriação (art. 1.275, inciso V, considerada como causa de perda da propriedade imóvel) ; as restrições ao uso anormal da propriedade (art. 1.277 e seguintes) ; a passagem forçada (art. 1.285) ; a imposição de passagem de cabos e tubulações (art. 1.286) ; a regulação das águas e questão dos aquedutos (art. 1288 e seguintes) ; a limitação entre prédios (art. 1.297) e o direito de construir (art. 1299 e seguintes) .
14. Da mesma forma, diversos institutos do Direito Civil são corriqueiramente utilizados pelo Tribunal, inclusive em sua atuação sancionadora, a exemplo da solidariedade passiva (arts. 275 a 285 do CC/2002) e da desconstituição da personalidade jurídica de empresas (art. 50 do CC/2002) .
15. Desta forma, data vênia, não se mostra despropositado ou inadequado utilizar a disciplina do Código Civil para se estabelecer prazo prescricional aplicável ao TCU.
 (peça 3, p. 3, do TC Processo 030.926/2015-7 - grifos nossos e do original) 
Tendo em vista a adoção do Código Civil como marco legal a nortear a tese ora defendida, cabe verificar qual seria o marco temporal a ser adotado pelo Tribunal como início da contagem do prazo prescricional para o exercício da pretensão de ressarcimento.
O Código Civil, em seu art. 189, estabelece que 'violado o direito, nasce para o titular a pretensão, a qual se extingue, pela prescrição, nos prazos a que aludem os arts. 205 e 206'. Para a atividade de controle externo, o momento de violação do direito pode ser associado à data da ocorrência da irregularidade, ou seja, da prática de algum ilícito que acarrete dano aos cofres públicos. Esse seria, portanto, o marco inicial para o exercício da pretensão condenatória do TCU, pelo qual se dá a 'apuração dos fatos, identificação dos responsáveis e quantificação do dano', ex vi do disposto no art. 8º da Lei 8.443/1992.
Há que se reconhecer, contudo, a suspensão do curso do prazo prescricional sempre que momentaneamente obstado o prosseguimento no exercício da pretensão por razão unicamente imputável ao responsável, a exemplo da submissão extemporânea de elementos adicionais. Uma vez obstada, temporariamente, a pretensão, não deve ter curso a prescrição, por necessária simetria, na medida em que a última constitui, justamente, o prazo legal de exercício da primeira.
O referido entendimento é extraído do item 9.1.5 do Acórdão 1441/2016-TCU-Plenário:
9.1. deixar assente que:
 (...) 
9.1.5. haverá a suspensão da prescrição toda vez que o responsável apresentar elementos adicionais de defesa, ou mesmo quando forem necessárias diligências causadas por conta de algum fato novo trazido pelos jurisdicionados, não suficientemente documentado nas manifestações processuais, sendo que a paralisação da contagem do prazo ocorrerá no período compreendido entre a juntada dos elementos adicionais de defesa ou da peça contendo o fato novo e a análise dos referidos elementos ou da resposta da diligência, nos termos do art. 160, §2º, do Regimento Interno;
 (grifo nosso) 
Raciocínio semelhante se aplica às hipóteses em que o exercício da pretensão de ressarcimento restar intencionalmente obstaculizado em virtude de conduta fraudulenta dos responsáveis, dissimuladora da irregularidade ensejadora do dano ao erário, com fins a lhes assegurar a impunidade e a retenção de eventuais vantagens ilícitas. Nesses casos, admitir o curso da prescrição desde a ocorrência da irregularidade lhes permitiria beneficiarem-se da própria conduta fraudulenta, da própria torpeza, de forma incompatível com a boa-fé objetiva. 
Ainda que a lei seja omissa quanto a tal hipótese impeditiva da prescrição, ela decorre da própria lógica da prescrição e do ditame da boa-fé objetiva que, como princípio geral de direito, presta-se à colmatação de lacunas, nos termos do art. 4º da Lei de Introdução às normas do Direito Brasileiro (LINDB) .
Orientações semelhantes são identificadas na jurisprudência do STJ:
 (...) 5. Outro relevante e grave aspecto a ser destacado é a intenção deliberada do Sr. Hélio Viana Freitas em obstar a realização de sua citação, como atestado pelo meirinho, em 9.7.2009. Ao argumentar a existência de prescrição, quando se escondeu intencionalmente e só compareceu aos autos em virtude da realização de penhora on-line nas suas contas correntes, denota propósito de 'beneficiar-se com a própria torpeza'. Tal conduta não encontra amparo jurídico e não pode ser chancelada pelo Poder Judiciário. Precedentes: AgInt nos EDcl no AREsp 1.013.829/RJ, Rel. Min. Marco Aurélio Bellizze, Terceira Turma, DJe 14.8.2018; REsp 1.740.260/RS, Rel. Min. Ricardo Villas Bôas Cuevas, Terceira Turma, DJe 29.6.2018; AgRg no REsp 1.398.155/RN, Rel. Min. Benedito Gonçalves, Primeira Turma, DJe 28.9.2015; REsp 1.366.694/MG, Rel. Min. Mauro Campbell Marques, Segunda Turma, DJe 17.4.2013.
 (...) 
 (REsp 1770249/RJ, Rel. Ministro HERMAN BENJAMIN, SEGUNDA TURMA, julgado em 08/11/2018, DJe 19/11/2018) (grifos nossos) 
ADMINISTRATIVO. CONTRATO. INADIMPLÊNCIA. ANTECIPAÇÃO DO VENCIMENTO. PRAZO DE PRESCRIÇÃO. MANUTENÇÃO DO TERMO INICIAL.
1. Trata-se de ação monitória referente ao contrato de abertura de crédito para financiamento estudantil em que a origem afastou a prescrição reconhecida pelo juízo de primeiro grau.
2. Esta Corte pacificou seu entendimento no sentido de que, mesmo diante do vencimento antecipado da dívida, subsiste inalterado o termo inicial do prazo de prescrição - no caso, o dia do vencimento da última parcela, 10.2.2008. Precedentes.
3. Note-se, ainda, que a ninguém é admitido valer-se da própria torpeza. Ora, entender em favor da antecipação do prazo em questão beneficiaria o próprio devedor que criou o óbice para o recebimento do crédito.
4. Recurso especial não provido.
 (REsp 1247168/RS, Rel. Ministro MAURO CAMPBELL MARQUES, SEGUNDA TURMA, julgado em 17/05/2011, DJe 30/05/2011) (grifos nossos) 
A circunstância impeditiva da prescrição de que aqui se cogita guarda coerência, ainda, com a teoria da actio nata, em sua feição subjetiva, sob a qual não há se falar em inércia daquele a quem caberia exercer a ação sem que ele detenha condições de saber do próprio ato irregular. Segundo a teoria, é a partir da efetiva ciência da violação da ordem jurídica que exsurge a pretensão e, por corolário, a fluência do prazo para o seu regular exercício, haja vista que, repise-se, não se tem por razoável exigir do titular da pretensão o seu devido exercício antes mesmo de que tenha ciência sobre o fato irregular ou seus efeitos (no caso, o dano ao erário) . Nessa linha é o seguinte julgado do STJ:
PROCESSUAL CIVIL E ADMINISTRATIVO. RECURSO ESPECIAL. APREENSÃO DE VEÍCULO REVERTIDA JUDICIALMENTE. DANOS EMERGENTES. PRESCRIÇÃO. TERMO INICIAL. PRINCÍPIO DA ACTIO NATA. (...) 
1. O curso do prazo prescricional do direito de reclamar inicia-se somente quando o titular do direito subjetivo violado passa a conhecer o fato e a extensão de suas consequências, conforme o princípio da actio nata. (...) .
 (...) 
 (REsp 1257387/RS, Rel. Ministra ELIANA CALMON, SEGUNDA TURMA, julgado em 5/9/2013, DJe 17/9/2013 - grifos nossos) 
Registre-se que a adoção da teoria da actio nata, em sua subjetiva acepção, é medida que, para além de juridicamente razoável - vez que permite ao instituto da praescriptio operar, de fato, como instrumental garantidor da ordem e segurança jurídicas, em vez de favorecer unicamente ao interesse privado do agente dissimulador - desvela-se imprescindível aos casos em que se apuram danos decorrentes de ilícitos de maior complexidade, que, pela própria natureza de que se revestem, não têm percepção prontamente evidenciadas no plano jurídico e, portanto, são impassíveis de ciência imediata pelos órgãos de controle externo da gestão pública.
Não estamos a olvidar que, ao se considerar como termo inicial da prescrição o momento em que o detentor da legítima pretensão obtém (ou poderia obter) a inequívoca ciência do ato irregular, poderá haver situações em que a gênese do interstício prescricional remanesça suspensa por prazo demasiadamente prolongado, o que poderia, fatalmente, culminar em indesejável prejuízo ao devido processo legal. Para situações tais, caberia ao Tribunal avaliar, como já o faz atual e rotineiramente, se o desproporcional prazo defluído desde a prática da irregularidade ensejadora de dano tem o condão de prejudicar o contraditório e a ampla defesa, a exemplo do que preconiza o espírito da norma disciplinada no inciso II do art. 6º da Instrução Normativa TCU 71/2012[footnoteRef:7]. [7:  Art. 6º Salvo determinação em contrário do Tribunal de Contas da União, fica dispensada a instauração da tomada de contas especial, nas seguintes hipóteses: (...) II - houver transcorrido prazo superior a dez anos entre a data provável de ocorrência do dano e a primeira notificação dos responsáveis pela autoridade administrativa competente;] 
Ressalvamos, ainda, a hipótese em que, a despeito do decurso do prazo prescricional, verificam-se indicativos de ato doloso de improbidade administrativa tipificado na Lei 8.429/1992 como causa de dano ao erário, o que, em tese, revestiria a pretensão ressarcitória de imprescritibilidade. Ainda que não caiba ao TCU a capitulação formal da conduta sob tal categoria jurídica, não há impedimento a que o Tribunal prossiga no desempenho de sua atividade fiscalizatória, se assim justificarem a materialidade e a relevância do fato, valendo-se de sua expertise na apuração do dano de modo a, inclusive, subsidiar eventual atuação em juízo do Ministério Público comum ou da própria pessoa jurídica de direito público lesada - conforme legitimidade que lhes atribui o art. 17 da Lei 8.429/1992 -, com fins à persecução do ressarcimento ao erário.
A conclusão alinha-se ao seguinte trecho do voto do Ministro Alexandre de Moraes no RE 636.886:
 (...) exsurgindo elementos consistentes da atuação consciente e dolosa, no sentido de má gestão e de dilapidação do patrimônio público, abre-se a possibilidade de ajuizamento da ação civil pública por ato de improbidade administrativa, na qual (...) a condenação ao ressarcimento, comprovado o agir doloso, será imprescritível, na forma da jurisprudência desta CORTE. (grifos nossos) 
Em vista dos parâmetros acima apontados, passa-se ao exame do caso concreto. Considerando que a citação do responsável veio a ocorrer em 2019[footnoteRef:8], quando transcorridos mais de dez anos do prazo final de prestação de contas (28/2/2006) , conclui-se que a pretensão de ressarcimento ao erário resta prescrita. [8:  Ato que ordenou a citação à peça 62, de 31/1/2019.] 
Mesmo com a conclusão de que tanto a pretensão de ressarcimento como a pretensão punitiva encontram-se prescritas, respectivamente, quanto ao débito e às sanções que poderiam vir a ser impostos nestes autos ao Sr. Hilton Gonçalo de Sousa, não se verifica impedimentos para que a Corte de Contas julgue irregulares as contas do responsável.
Caso não venha a ser acolhida a contagem do prazo prescricional com fundamento na tese decenal anteriormente defendida, temos como solução subsidiária a aplicação, por analogia, da Lei 9.873/1999, a qual estabelece prazo quinquenal e regime específico de prescrição para o exercício de ação punitiva pela Administração Pública Federal direta e indireta e dá outras providências.
Ainda que o controle externo não se confunda com o exercício sancionatório do poder de polícia - de cuja prescrição a lei trata -, nada impede a adoção da referida norma, com fins à integração normativa - se considerada a existência de lacuna legislativa - por ser a que apresenta, no âmbito específico do regime jurídico de Direito Público, maior aderência às especificidades do controle externo, no que tange à sua face persecutória e ao seu caráter não judicial.
A adoção da Lei 9.873/1999 tem como vantagem a convergência com precedentes do STJ que tratam da matéria da prescrição no controle externo, a exemplo dos indicados a seguir:
EMENTA: ADMINISTRATIVO. PREFEITO. PROCEDIMENTO ADMINISTRATIVO. TCU. RESSARCIMENTO AO ERÁRIO. AÇÃO ANULATÓRIA. PRESCRIÇÃO QUINQUENAL. PRECEDENTE DA SEGUNDA TURMA: RESP N. 1.480.350/RS. PRECEDENTE DA PRIMEIRA TURMA: RESP N. 1.129.206/PR.
I - Ação originária visando à anulação do procedimento administrativo instaurado no TCU contra o autor que, enquanto Prefeito do Município de Pedra/PE, teria superfaturado obras de construção de escolas municipais, culminando na condenação ao ressarcimento de parte da quantia recebida em virtude do Convênio n.5.328/96, e multa.
II - Prescrição quinquenal reconhecida, considerando que a vigência do referido Convênio data de 1997, e a Tomada de Contas foi instaurada pelo TCU somente em 2005.
III - Os autos não versam sobre ação de ressarcimento para o fim de se estabelecer sobre a imprescritibilidade nos termos constitucionais respectivos. 
IV - 'Em virtude da lacuna legislativa, pois não há previsão legal de prazo para a atuação do Tribunal de Contas da União, deve ser-lhe aplicado o prazo quinquenal, por analogia aos arts. 1º do Decreto 20.910/32 e 1º da Lei 9.873/99' (REsp n. 1.480.350/RS, Rel. Ministro Benedito Gonçalves, primeira turma, julgado em 5/4/2016, DJe 12/4/2016) .
V - Precedente análogo da Primeira Turma, sob o enfoque da Lei n.9.874/99.
VI- Recurso especial improvido.
 (REsp 1464480/PE, Rel. Ministro FRANCISCO FALCÃO, SEGUNDA TURMA, julgado em 13/6/2017, DJe 23/6/2017 - grifos nossos) 
EMENTA: PROCESSUAL CIVIL E ADMINISTRATIVO. RECURSO ESPECIAL. TRIBUNAL DE CONTAS DA UNIÃO. PROCESSO DE TOMADA DE CONTAS ESPECIAL. VIOLAÇÃO A INSTRUÇÃO NORMATIVA. EXAME INCABÍVEL EM SEDE DE APELO ESPECIAL. ARTS. 31 E 57 DA LEI 8.443/92, 471 DO CPC, 884 DO CC, 26, VI, E 27, § 1º, DA LEI 9.784/99. AUSÊNCIA DE PREQUESTIONAMENTO. SÚMULA 211/STJ. TESE DE PRESCRIÇÃO ADMINISTRATIVA. AUSÊNCIA OU FALHA NA PRESTAÇÃO DE CONTAS. IMPUTAÇÃO DO DÉBITO E APLICAÇÃO DE SANÇÃO. NÃO CONFIGURAÇÃO DE HIPÓTESE DE IMPRESCRITIBILIDADE. LACUNA LEGISLATIVA. NECESSIDADE DE INTEGRAÇÃO POR ANALOGIA. APLICAÇÃO DO PRAZO QUINQUENAL. DECURSO. OCORRÊNCIA.
 (...) 
7. Em virtude da lacuna legislativa, pois não há previsão legal de prazo para a atuação do Tribunal de Contas da União, deve ser-lhe aplicado o prazo quinquenal, por analogia aos arts. 1º do Decreto 20.910/32 e 1º da Lei 9.873/99. Em hipótese similar à presente, porquanto ausente prazo decadencial específico no que concerne ao exercício do poder de polícia pela Administração, antes do advento da Lei 9.873/99, a Primeira Seção desta Corte, no julgamento do REsp 1.105.442/RJ (Rel Min. Hamilton Carvalhido, Primeira Seção, DJe 22/2/2011) , sob o rito do art. 543-C do CPC, assentou ser ele de 5 anos, valendo-se da aplicação analógica do art. 1º do Decreto 20.910/32.
8. Recurso especial parcialmente conhecido e, nessa extensão, provido para julgar procedente o pedido inicial, desconstituindo a decisão do Tribunal de Contas da União no processo de tomada de contas especial do Convênio 5013/96, ressalvando-se a via judicial para o pleito de eventual ressarcimento.
 (REsp 1480350/RS, Rel. Ministro BENEDITO GONÇALVES, PRIMEIRA TURMA, julgado em 5/4/2016, DJe 12/4/2016 - grifos nossos) 
Cabe destacar que a Corte Suprema, em decisões monocráticas de caráter liminar, também já indicou a aplicação da Lei 9.873/1999, para fins de contagem do prazo prescricional, aos processos de controle externo, a saber:
EMENTA: DECISÃO MANDADO DE SEGURANÇA - TRIBUNAL DE CONTAS DA UNIÃO - TOMADA DE CONTAS ESPECIAL - PRESCRIÇÃO - LIMINAR DEFERIDA. 
1. (...) Coesa Engenharia Ltda. insurge-se contra a deliberação nº 1.110/2017, por meio da qual o Tribunal de Contas da União, no processo de tomada de contas especial nº Processo 016.851/2003-9, condenou-a, juntamente com prefeito e gestores do Departamento Nacional de Obras contra as Secas - DNOCS, ao pagamento de multa e ressarcimento de débito (...) . Consoante narra, o alegado pagamento a maior teria ocorrido em 13 de outubro de 1992, havendo sido as contas dos gestores inicialmente julgadas regulares pelo Órgão de fiscalização. Relata a posterior reabertura desses processos, apreciados em conjunto com a tomada de contas especial impugnada, instaurada em 2003 e da qual foi inicialmente intimada para defender-se em 2006. (...) Evocando precedentes, afirma a incidência da Lei nº 9.873/1999, a estabelecer prazo para exercício de ação punitiva pela Administração Pública federal. (...) O Tribunal de Contas da União, em informações, aponta a inviabilidade de o Judiciário adentrar o mérito da decisão administrativa. (...) Refere-se a trechos de pronunciamentos formalizados no processo impugnado, segundo os quais: no tocante à aplicação de multa, a Lei nº 8.443/1992, a reger a atividade do Tribunal, não prevê regra de prescrição e, mesmo se aplicado o prazo decenal versado no artigo 205 do Código Civil, a citação dos gestores teria interrompido a fluência; a pretensão de reparação civil do Estado é imprescritível. O processo está concluso para apreciação da medida acauteladora. 
2. Surgem com relevância maior as causas de pedir atinentes ao devido processo legal e à segurança jurídica. O sobrepreço imputado pelo Órgão de controle teria ocorrido em 1992, sobrevindo apenas em 2006 a notificação da impetrante para responder ao processo administrativo que levou à determinação de ressarcimento ao erário e aplicação de multa (...) . Decorridos treze anos entre o fato supostamente lesivo e a intimação do particular, o Estado não poderia mais buscar o ressarcimento ou a punição, seja na via administrativa, seja na judicial. (...) O que ocorre, tradicionalmente, no Direito? O quinquênio a reger a prescrição (...) . Verifico-o quanto à ação a ser ajuizada pela Fazenda, assim como por aquele prejudicado por ato do Estado - Decreto nº 20.910/1932. Mais ainda: esse é o lapso aplicável, por força da Lei nº 4.717/1965, à ação popular e à ação de improbidade, nos termos do artigo 23, inciso I, da Lei nº 8.429/1992. É observável, também, considerado o poder-dever de autotutela administrativa - artigo 54 da Lei nº 9.784/1999. Por fim, atentem para a integral incidência, quanto à atuação sancionatória do Tribunal de Contas da União, da Lei nº 9.873/1999, conforme decidido pela Primeira Turma no mandado de segurança nº 32.201, relator o ministro Luís Roberto Barroso. Em suma, descabe admitir que o Poder Público, na seara patrimonial, cruze os braços, permanecendo com poder exercitável a qualquer momento. A evocação da segurança jurídica, como garantia da cidadania diante de guinadas estatais, confere relevância à passagem do tempo. Por isso há, no cenário, a prescrição, a alcançar a pretensão, a ação, e a decadência, que apanha e fulmina o próprio direito. Nesse contexto, deve o Tribunal de Contas da União observar o lapso de cinco anos para proceder à notificação daquele que busca responsabilizar por dano ao erário. 
3. Defiro a liminar, suspendendo, relativamente à impetrante, os efeitos da condenação imposta pelo Órgão impetrado por meio da deliberação nº 1.110/2017 (...) .
 (...) 
 (Mandado de Segurança [MS] 35294[footnoteRef:9], Relator: Min. MARCO AURÉLIO, julgado em 6/3/2018, publicado em PROCESSO ELETRÔNICO DJe-044 DIVULG 7/3/2018 PUBLIC 8/3/2018 - grifos nossos) [9:  No mesmo sentido, ver: MS 35971 TP, Relator: Min. MARCO AURÉLIO, julgado em 14/2/2019, publicado em PROCESSO ELETRÔNICO DJe-032 DIVULG 15/2/2019 PUBLIC 18/2/2019; e MS 36054 MC, Relator: Min. RICARDO LEWANDOWSKI, julgado em 19/12/2018, publicado em PROCESSO ELETRÔNICO DJe-019 DIVULG 31/1/2019 PUBLIC 1/2/2019.] 
Ainda em favor da aplicação da Lei 9.873/1999, não poderíamos deixar de mencionar as abalizadas contribuições do então Procurador-Geral do Ministério Público de Contas da União, Dr. Lucas Rocha Furtado, no TC Processo 001.753/2002-3[footnoteRef:10], e da atual Procuradora-Geral, Dra Cristina Machado da Costa e Silva, no TC Processo 020.635/2004-9. [10:  Vide, também, manifestação do Dr. Lucas Rocha Furtado no TC Processo 018.404/2007-9 (peça 8 do conjunto de "documentos anteriores à conversão", distinta da peça 8 do conjunto de "peças" do processo eletrônico) .] 
Ressalta-se a completude do regime prescricional edificado na Lei 9.873/1999, conforme ressaltado pela Procuradora-Geral do MP/TCU no mencionado parecer, dispondo a norma do marco inicial de contagem do prazo, na 'data da prática do ato [irregular]', e das respectivas causas interruptivas, enumeradas no seu artigo 2º:
Art. 2o Interrompe-se a prescrição da ação punitiva:
I - pela notificação ou citação do indiciado ou acusado, inclusive por meio de edital;
II - por qualquer ato inequívoco, que importe apuração do fato;
III - pela decisão condenatória recorrível.
IV - por qualquer ato inequívoco que importe em manifestação expressa de tentativa de solução conciliatória no âmbito interno da administração pública federal.
À exceção do inciso IV do art. 2º da Lei 9.873/1999, nota-se que as causas interruptivas indicadas nos incisos I a III constituem eventos sucessivos. Após efetuadas as apurações iniciais, com marco interruptivo demarcado por 'qualquer ato inequívoco, que importe apuração do fato' (inciso II) , e estando presentes as condições de procedibilidade, forçosamente deverá ser promovida 'a notificação ou citação do indiciado ou acusado' (inciso I) , visto constituir tal ato de comunicação pressuposto de oportunização do contraditório e, assim, condição de validade de eventual condenação, à luz do devido processo legal. Suceder-lhes-á, igualmente, 'a decisão condenatória recorrível' (inciso III) , se houver. 
Assim, devem ser entendidas como causas sucessivas de interrupção do prazo prescricional, à semelhança do que se observa no Direito Penal, onde, de igual modo, o legislador optou pelo estabelecimento de causas interruptivas sucessivas, a exemplo do recebimento da denúncia e da publicação da sentença ou acórdão condenatórios recorríveis (art. 117, incisos I e IV, do Código Penal) .
Na lição de Marcelo Madureira Prates[footnoteRef:11], com a qual este membro do Ministério Público se alinha: [11:  Prescrição Administrativa na Lei nº 9.873, de 23.11.1999: entre Simplicidade Normativa e Complexidade Interpretativa. Boletim de Direito Administrativo, São Paulo, n. 8, p. 898-910, ago. 2005.] 
 (...) no que toca aos atos que interrompem a prescrição administrativa, acreditamos que os atos interruptivos previstos no art. 2º [incisos I a III] da Lei nº 9.873/99 constituem sucessão cronológica de atos não-repetíveis nem substituíveis, o que implica que cada ato aí previsto somente possa ocorrer uma única vez e em momento determinado, já que, praticado o ato posterior, extingue-se a possibilidade de praticar o ato logicamente anterior. Essa visão coaduna-se com aquela e, mais ainda, dela decorre, de que o processo administrativo punitivo há de ser visto como uma sucessão cronológica de quatro fases fundamentais, quais sejam:
 (1) investigativa, destinada à apuração dos fatos suspeitos, é dizer, à coleta de elementos indiciários sobre a materialidade do fato e a autoria;
 (2) contraditória, a qual se inicia com a citação do suposto infrator, visando a lhe garantir contraditório e ampla defesa;
 (3) decisória, referente à decisão inicial recorrível; e
 (4) recursal, em que há a decisão final no plano administrativo.
 (p. 905 - grifos nossos e do original) 
Transpondo-se os eventos previstos nos incisos I a IV do art. 2º da Lei 9.873/1999 para o contexto do processo de contas, pode ser feito o seguinte cotejo:
	CAUSA INTERRUPTIVA PREVISTA NO ART. 2º DA LEI 9.873/1999
	PROVIDÊNCIA E CORRESPONDENTE MOMENTO DE CARACTERIZAÇÃO
	INSTÂNCIA RESPONSÁVEL
 (sem possibilidade de repetição do 'ato inequívoco' que já tenha sido praticado por outra instância) 

	II - por qualquer ato inequívoco, que importe apuração do fato;
	Data do ato administrativo praticado na fase investigativa ou do documento (relatório de fiscalização etc.) que caracterize o 'ato inequívoco', com a 'reunião de elementos mínimos de convicção para a caracterização de um ilícito (materialidade do fato e autoria) '[footnoteRef:12], acompanhado da determinação de providências para averiguar a ocorrência do dano e a identificação dos responsáveis. [12:  PRATES, Marcelo Madureira. Prescrição Administrativa na Lei nº 9.873, de 23.11.1999: entre Simplicidade Normativa e Complexidade Interpretativa. Boletim de Direito Administrativo, São Paulo, n. 8, p. 898-910, ago. 2005. p. 905.] 
	Órgão ou entidade responsável pelo repasse dos recursos[footnoteRef:13] [13:  Jurisprudência do STJ:"PROCESSUAL CIVIL E ADMINISTRATIVO. EXECUÇÃO FISCAL. INFRAÇÃO AMBIENTAL. MULTA. PRESCRIÇÃO ADMINISTRATIVA (DECADÊNCIA) . HIPÓTESE INTERRUPTIVA. CONSTATAÇÃO. (...) 4. (...) a incontroversa fiscalização deflagrada pelo IBAMA em 03/07/2010 constituiu ato interruptivo do prazo prescricional para a ação punitiva estatal (decadência) , a teor do art. 2º, II, da Lei n. 9.873/1999: 'Interrompe-se a prescrição da ação punitiva: (...) II - por qualquer ato inequívoco, que importe apuração do fato.'" (Agravo Interno [AgInt] no REsp 1735081/CE, Relator : Ministro GURGEL DE FARIA, PRIMEIRA TURMA, julgado em 3/12/2019, DJe 10/12/2019 - grifos nossos) ] 
Controle Interno
TCU
Outras instâncias de controle (autoridades policiais[footnoteRef:14], Ministério Público, entre outras) [14:  Jurisprudência do STJ:"ADMINISTRATIVO. MANDADO DE SEGURANÇA. ATO DO MINISTRO DE ESTADO DO CONTROLE E DA TRANSPARÊNCIA. DECLARAÇÃO DE INIDONEIDADE PARA LICITAR OU CONTRATAR COM A ADMINISTRAÇÃO PÚBLICA. AUSÊNCIA DE QUALQUER ILEGALIDADE NO PROCESSO ADMINISTRATIVO. ORDEM DENEGADA. (...) 4. Preliminar de prescrição da pretensão punitiva afastada, porquanto houve a interrupção da prescrição da ação punitiva da administração com as conclusões do Inquérito Policial nº 095/2012-SR/DPF/PB. Incidência do inciso II, do artigo 2º, da Lei nº 9.873/99. (...) " (MS 21.591/DF, Relator: Ministro MAURO CAMPBELL MARQUES, PRIMEIRA SEÇÃO, julgado em 14/11/2018, DJe 26/3/2019 - grifos nossos) ] 

	IV - por qualquer ato inequívoco que importe em manifestação expressa de tentativa de solução conciliatória no âmbito interno da administração pública federal.
	Primeira possibilidade: data em que o responsável manifesta sua intenção, na fase interna da TCE, de 'recolher o valor principal integral atualizado monetariamente, sem a incidência de juros moratórios, nos termos do art. 12, § 2º, da Lei 8.443, de 16 de julho de 1992' (caput do art. 13-A da Instrução Normativa TCU 71/2012) ou a data em que o responsável providencia tal recolhimento e, em seguida, apenas comunica tal providência à Administração (sujeito à complementação de valores) .
	Órgão ou entidade responsável pelo repasse dos recursos

		Segunda possibilidade (desde que não implementada a primeira) : data em que o responsável manifesta, na fase externa da TCE, sua intenção de recolher o débito, ou recolhe o montante que entende devido e, em seguida, comunica tal providência ao TCU (sujeito à complementação de valores) , desde que qualquer dessas medidas seja levada a efeito antes de o responsável ter tomado ciência de ofício de citação ou de ter sido publicado edital no Diário Oficial da União (DOU) .
	TCU

	I - pela notificação ou citação do indiciado ou acusado, inclusive por meio de edital;
	Data da ciência da citação pelos responsáveis ou de publicação do edital no DOU.
	TCU

	III - pela decisão condenatória recorrível.
	Data da prolação do acórdão condenatório (sujeito a recurso) .
	TCU

Quanto à hipótese do inciso I do art. 2º da Lei 9.873/1999, defendemos a sua caracterização, no âmbito do controle externo, apenas quando o responsável toma ciência da citação efetuada pelo TCU (ou quando é publicado o edital de citação no DOU) . Não se deve considerar, para tanto, as eventuais notificações anteriores encaminhadas ao responsável, mesmo que tenha havido sua respectiva ciência, por não constituírem atos essenciais e suficientes de comunicação.
Conforme assentado na jurisprudência do TCU, somente a citação realizada pelo Tribunal cumpre o efetivo papel de abertura do contraditório e da ampla defesa, de modo que somente sua falha ou ausência têm o condão de invalidar eventual juízo condenatório:
A ausência de notificação do responsável na fase interna do processo de tomada de contas especial não implica vício, porquanto a fase interna constitui procedimento inquisitório de coleta de provas, assemelhado ao inquérito policial, e a fase externa, que se inicia com a autuação do processo no TCU, é que garante o direito à ampla defesa e ao contraditório. (Acórdão 653/2017-TCU-Segunda Câmara - Relator: Ministro Augusto Nardes) 
Não há obrigatoriedade de oferecimento de contraditório na fase interna de tomada de contas especial, razão por que a ausência de notificação de responsável nessa fase não prejudica o 47damento do processo no TCU. O direito à ampla defesa e ao contraditório deve ser garantido na fase externa. (Acórdão 1514/2007-TCU-Segunda Câmara - Relator: Ministro Ubiratan Aguiar) 
A despeito da impertinência da única causa suspensiva expressamente prevista na Lei 9.873/1999 (art. 3º, inciso I) com as pretensões ressarcitória e sancionatória do controle externo, a opção pela aplicação do referido marco legislativo não impede que sejam admitidas outras hipóteses suspensivas, ou mesmo impeditivas, pelas razões já expostas nos itens 21 a 28. 
Em vista dos parâmetros acima apontados, observa-se que, no caso em análise, houve incidência do inciso II do art. 2º da Lei 9.873/1999, pois o Relatório de Auditoria 64/2008, de 25/11/2010 (peças 9 a 13) , representou o 'ato inequívoco, que importe apuração do fato'. Assim, pode-se considerar que a primeira causa interruptiva sobreveio em 25/11/2010, antes de terem decorridos cinco anos desde a ciência da ocorrência irregular. Como a citação do responsável só veio a acontecer em 2019, conclui-se que teria ocorrido, igualmente, a prescrição, eis que transpassados mais de cinco anos desde o primeiro marco interruptivo.
Por fim, consignamos que os dois caminhos aqui apresentados bem se prestam aos mesmos desideratos, quais sejam, evitar a perpetuação de situações individuais de incerteza jurídica e, indiretamente, garantir um contraditório minimamente tempestivo, essencial à ampla defesa, em termos substantivos - já que esta acaba, de algum modo, fragilizada diante de longo lapso temporal entre o seu exercício e os fatos de que trata -, sem significar obstáculo leonino à relevantíssima busca pelo ressarcimento do erário, dada a complexidade burocrática que envolve. Estão em linha, ainda, com a tese prevalecente no STF, da prescritibilidade da pretensão de ressarcimento ao erário como regra.
Nesse sentido, servem de desfecho à presente discussão as ponderações do Ministro Benjamin Zymler, apresentadas na parte inicial do voto que fundamentou o Acórdão 1314/2013-TCU-Plenário [footnoteRef:15] [15:  Não obstante afirmar a razoabilidade de se utilizar a prescrição decenal do Código Civil ou a prescrição quinquenal prevista em diversas normas de direito público, o Ministro Benjamin Zymler optou pela segunda vertente, ao se pronunciar no voto condutor do Acórdão 1314/2013-TCU-Plenário:"23. Sendo assim, fazendo uso de tal crite¿rio de integrac¿a¿o, entendo que o prazo prescricional para que o TCU aplique aos responsa¿veis as sanc¿o¿es previstas em lei deve mesmo ser o de cinco anos, conforme previsto em diversas normas de direito pu¿blico, a exemplo do art. 23, inciso II, da Lei 8.429/1992, do art. 142, inciso I da Lei 8.112/1990, do art. 1º do Decreto 20.910/1932, do art. 174 do Co¿digo Tributa¿rio Nacional, do art. 1º da Lei 9.873/1999 e art. 1º da Lei 6.838/1980 e do art. 46 da Lei 12.529/2011." (grifo nosso) .] 
13. De ini¿cio, anoto que nenhuma das posic¿o¿es defendidas - prescric¿a¿o quinquenal por analogia a diversas normas de Direito Pu¿blico e prescric¿a¿o decenal com base no Co¿digo Civil - refoge aos padro¿es da razoabilidade. A questa¿o e¿ controversa, mormente pela falta de disposic¿a¿o legal especi¿fica a regular o instituto da prescric¿a¿o nos processos de controle externo. (grifo nosso) 
Em vista da especial relevância da matéria, com repercussão sobre um número bastante significativo de processos, urge definição plenária da Corte de Contas a respeito não só da incorporação da tese da prescritibilidade da pretensão de ressarcimento ao erário, mas, também, no que tange ao regime a que se submete a prescrição no controle externo, observados os parâmetros legislativos existentes. Isso sem prejuízo da eventual deflagração do devido processo legislativo, hábil a positivar um regime jurídico específico e próprio ao controle externo, afastando dúvidas interpretativas e incertezas daí decorrentes.
Nesse sentido, este membro do Ministério Público de Contas da União sugere, na forma do art. 17, § 1º, do Regimento Interno/TCU, a inclusão do julgamento do presente processo na pauta do Plenário, ressalvada a possibilidade de uma definição jurisprudencial anterior, que lhe possa ser aplicada pelo órgão fracionário competente sem prejuízo para a uniformidade de entendimento do Tribunal. Além da relevância do tema, justifica-se tal sugestão ante o fato de que a continuidade do emprego da Súmula TCU 282 nos processos de controle externo pode vir a ocasionar questionamentos, junto ao STF, por eventual desconexão dessa súmula com o entendimento manifestado pela Corte Suprema no RE 636.886
Diante do exposto, este membro do Ministério Público de Contas da União propõe o seguinte desfecho para esta TCE:
rejeitar parcialmente as alegações de defesa do responsável Hilton Gonçalo de Sousa;
com fundamento nos arts. 1º, inciso I, 16, inciso III, alíneas 'b' e 'c' da Lei 8.443/1992 e com arts. 1º, inciso I, 209, incisos II e III, do Regimento Interno/TCU, julgar irregulares as contas do Sr. Hilton Gonçalo de Sousa;
encaminhar cópia do Acordão que vier a ser prolatado pelo Tribunal, acompanhado do Relatório e do Voto que o fundamentarem:
c.1) ao Município de Santa Rita/MA;
c.2) ao FNDE; e
c.3) ao Procurador-Chefe da Procuradoria da República no Maranhão, nos termos do § 3º do art. 16 da Lei 8.443/1992 c/c o § 7º do art. 209 do Regimento Interno do TCU, para adoção das medidas cabíveis, informando que a presente deliberação, acompanhada do Relatório e do Voto que a fundamenta, está disponível para a consulta no endereço www.tcu.gov.br/acordaos, além de esclarecer que, caso requerido, o TCU poderá fornecer sem custos as correspondentes cópias, de forma impressa."
É o relatório.

João Lucas Silveira Rollemberg (54.342/OAB-DF) e outros, representando Prefeitura Municipal de Santa Rita - MA.

Procurador Rodrigo Medeiros de Lima.

TOMADA DE CONTAS ESPECIAL. FNDE. IMPUGNAÇÃO PARCIAL DAS DESPESAS QUANTO AOS RECURSOS REPASSADOS AO MUNICÍPIO DE SANTA RITA/MA NO ÂMBITO DO PNAE/2005. CITAÇÃO. REJEIÇÃO PARCIAL DAS ALEGAÇÕES DE DEFESA. CONTAS IRREGULARES. DÉBITO. PRESCRIÇÃO DA PRETENSÃO PUNITIVA.

TOMADA DE CONTAS ESPECIAL (TCE)

Secretaria de Controle Externo de Tomada de Contas Especial (SecexTCE).

Cuidam os autos de Tomada de Contas Especial instaurada pelo Fundo Nacional de Desenvolvimento da Educação - FNDE, em desfavor do Sr. Hilton Gonçalo de Sousa (CPF 407.202.683-20) , ex-prefeito Municipal de Santa Rita/MA (gestões 2005-2008, 2009-2012, 2017-atual) , em face da impugnação parcial das despesas quanto aos recursos repassados ao Município de Santa Rita/MA no âmbito do Programa Nacional de Alimentação Escolar - PNAE (exercício 2005) , vigente de 1/1/2005 a 31/12/2005, cujo prazo final para a apresentação da prestação de contas expirou em 28/2/2006.
A TCE foi instaurada em razão da não demonstração da boa e regular aplicação dos recursos federais repassados, assim como da não devolução dos recursos, imputando-se a responsabilidade ao Sr. Hilton Gonçalo de Sousa, uma vez que o mesmo era a pessoa responsável pela gestão e execução dos recursos federais recebidos à conta do PNAE/2005.
Para a execução do PNAE/2005, o FNDE repassou, ao Município de Santa Rita/MA, a importância total de R$ 241.073,40, segundo relação de ordens bancárias constante da peça 2. Conforme apontado no Parecer n° 5/2015-DIFIP/COFIC/AUDIT/FNDE/MEC (peça 23) e no Parecer n° 1220/2017/DAESP/COPRA/CGCAP/DIFIN (peça 24) , o FNDE verificou a ocorrência de dano ao erário no valor original de R$ 218.218,45, em função da impugnação parcial das despesas executadas à conta dos recursos do PNAE/2005.
No âmbito deste Tribunal, em instrução preliminar (peça 60) , a Secretaria de Controle Externo de Tomada de Contas Especial (SecexTCE) promoveu a citação do Sr. Hilton Gonçalo de Sousa, em função da não demonstração da boa e regular aplicação dos recursos federais recebidos à conta do PNAE/2005 no Município de Santa Rita/MA.
O responsável apresentou as suas alegações de defesa acostadas à peça 73.
Em sua derradeira instrução (peças 77-79) , a unidade técnica propôs rejeitar parcialmente as alegações de defesa de Hilton Gonçalo de Sousa, julgar irregulares suas contas, com fundamento nos arts. 1º, inciso I, 16, inciso III, alíneas "b" e "c", 19, caput, e 23, inciso III, da Lei 8.443/1992 c/c com os arts. 1º, inciso I, 209, incisos II e III, 210 e 214, inciso III, do RI/TCU, e condená-lo ao pagamento do débito apurado, sem aplicação de multa, tendo em vista a ocorrência de prescrição da pretensão punitiva.
O Ministério Público junto ao TCU divergiu da SecexTCE no tocante ao pagamento do débito apurado.
Segundo o representante do MP/TCU, Procurador Rodrigo Medeiros de Lima, teria ocorrido a prescrição da pretensão de ressarcimento ao erário, devido a repercussão geral admitida pelo Supremo Tribunal Federal no Recurso Extraordinário 636.886 (tema 899) .
Com as devidas vênias do MP/TCU, acolho o encaminhamento proposto pela unidade técnica, cuja análise adoto como parte das minhas razões de decidir.
Inicialmente, observo que o responsável apresentou, dentre outros, pedido de reconhecimento da decadência, além de pedido subsidiário de prescrição da pretensão de ressarcimento (peça 73) .
No entanto, no exame empreendido pela unidade técnica restaram demonstrados: (i) a viabilidade do exercício da ampla defesa e do contraditório em sua dimensão substancial e a regularidade na abertura do contraditório e o exercício da ampla defesa (art. 5º, inciso LV, da Constituição Federal c/c o art. 12, incisos I e II da Lei 8.443/1992) ; (ii) a suficiência dos elementos probatórios indispensáveis à formação do juízo quanto à ocorrência do dano ao erário ocasionado por atos ilícitos e a vinculação destes com as condutas do responsável arrolado no polo passivo deste processo (art. 5º, caput, parágrafo único e incisos I, II e IV, da IN TCU 71/2012) ; e (iii) a ausência de nulidades processuais oriundas da inobservância de formalidades que acarretem prejuízo processual ao responsável ou ao interesse público (art. 171 do RI/TCU) . Portanto, estão presentes todos os pressupostos necessários para a formação do juízo de mérito das presentes contas.
Quanto ao mérito, argumenta o responsável (peça 73 pp. 38-40) que os documentos fiscais e financeiros (notas fiscais, notas de empenho, ordens de fornecimento, etc.) apresentados comprovam a regularidade das despesas realizadas, e que as inconsistências apontadas teriam sido sanadas e esclarecidas pela reorganização dos citados documentos por programa que foi levada a cabo. Mais, afirma ele em sua peça de defesa que "uma simples análise da documentação, após a reorganização, levaria a equipe técnica a concluir que inexistem quaisquer inconsistências na documentação comprobatória das despesas", requerendo sejam os documentos (peças 38-58) analisados por esta Corte.
No entanto, a análise realizada pela SecexTCE demonstrou que as inúmeras dúvidas suscitadas e a falta de comprovação objetiva, de que os recursos foram efetiva e regularmente aplicados pelo responsável, levam a não prosperar as suas alegações de defesa.
Conforme a tabela anexada à peça 76 dos presentes autos, constatou-se factível reconciliar-se os valores dos cheques/débitos constantes dos extratos bancários com os valores totais das notas fiscais (diferença de R$ 0.51) , notas de empenho e ordem de pagamentos apresentados. Cumpre anotar, todavia, que é possível fazer-se tão somente a agregação dos montantes dos débitos de modo que se façam corresponder ao apresentado em notas fiscais, não havendo qualquer comprovação de que tal combinação corresponda ao efetivamente pago ou de que se não se trata de mero artifício contábil. Cabe destacar que a comprovação do nexo de causalidade que deve existir entre as despesas realizadas e os recursos transferidos seria dificultada sobremaneira ou mesmo inviabilizada pela conduta do responsável questionada nesta TCE, como já bem observou o FNDE no trecho seguinte do Parecer n° 113/2012/DIVAP/CORAP/AUDIT/FNDE/MEC, acerca de alegações de defesa apresentadas pelo responsável ao FNDE na fase interna, à peça 21, p. 7:
"4.3 Da documentação apresentada não foi possível identificar e conciliar, em função do negócio jurídico originário, a pessoa beneficiaria dos cheques emitidos já que estas não são as mesmas constantes das notas ficais apresentadas.
4.4 Assim, a nota fiscal, referente à pessoa jurídica, comprovaria a despesa se o cheque fosse emitido em nome desta mesma pessoa, assim como os outros documentos (ordens bancárias, empenhos, recibos, etc) , e não em nome da Prefeitura ou de terceiros, pessoas físicas ou jurídicas, como se observou, sendo impossível assim, vincular os cheques emitidos ao negócio demonstrado nas notas fiscais".
Constataram-se, no caso em comento, sérias inconsistências que suscitaram dúvidas sobre a confiabilidade da documentação apresentada; indícios, inclusive, já apontados nos inúmeros pareceres e relatórios do tomador de contas, quais sejam:
notas fiscais de fornecedores diversos emitidas por mesmo punho;
notas fiscais com numeração sequencial;
nota fiscal com data futura (peça 51, p. 4) ;
credor da nota de empenho/ordem de pagamento diferente do emissor da nota fiscal (peça 51, pp. 7-9) ;
nota de empenho/ordem de pagamento/nota fiscal não correspondem a nenhum débito (peça 56, pp. 11-13) ; e
as ordens de pagamento não contêm a assinatura do recebedor nem detalhamento da forma de pagamento (em especial, o número do cheque) .
Portanto, as alegações apresentadas pelo responsável não merecem prosperar.
Quanto à ocorrência da prescrição da pretensão punitiva, consoante o incidente de uniformização de jurisprudência deliberado no Acórdão 1441/2016-TCU-Plenário, da relatoria do Ministro Benjamin Zymler, aplica-se o prazo de dez anos previsto no art. 205 do Código Civil vigente, a contar da data de ocorrência do fato tido por irregular.
No caso em exame, as ocorrências desencadeadoras da presente tomada de contas especial se deram em 2005, e o ato que ordenou a citação se deu em 31/01/2019 (peça 62) . Assim, assiste razão ao responsável quanto à prescrição da pretensão punitiva do TCU.
No que tange à prescritibilidade da pretensão de ressarcimento ao erário, suscitada pelo representante do Parquet especial, entendo que se deve manter a jurisprudência já pacificada nesta Corte no sentido de sua imprescritibilidade (Súmula TCU 282) .
Nesse sentido, destaco que esta Corte de Contas já se pronunciou sobre a matéria em algumas recentes oportunidades, conforme os Acórdãos 5.690/2020 (Relator Ministro Aroldo Cedraz) e 6.707/2020 (Relator Ministro Marcos Bemquerer) , ambos da 2ª Câmara; bem como o Acórdão 5236/2020-TCU-Primeira Câmara (Relator Ministro Benjamin Zymler) . A respeito, considero pertinente transcrever parte do Voto que fundamentou o Acórdão 6084/2020-TCU-Primeira Câmara (Relator Ministro Benjamin Zymler) , que igualmente enfrentou o tema, por melhor esclarecer o contexto daquela decisão:
"20. Com relação ao citado RE 636.886/AL, ressalto que o STF fixou o seguinte enunciado para o Tema 899: 'É prescritível a pretensão de ressarcimento ao erário fundada em decisão de Tribunal de Contas'. Não obstante essa respeitável decisão, ainda pairam diversas dúvidas sobre a matéria, pois é possível a conclusão de que a deliberação não tratou da prescrição do processo de controle externo levado a cabo perante o Tribunal de Contas da União, mas sim da prescrição intercorrente ocorrida durante a fase de execução do acórdão condenatório do Tribunal.
21. A decisão do STF versou sobre recurso extraordinário interposto pela União contra acórdão do Tribunal Regional Federal da 5ª Região que negou provimento a embargos de declaração opostos contra acórdão de sua lavra, assim ementado:
'EMENTA: TRIBUTÁRIO. PROCESSUAL CIVIL. EXECUÇÃO FISCAL. PROCESSO PARALISADO POR MAIS DE CINCO ANOS. PRESCRIÇÃO INTERCORRENTE. OCORRÊNCIA. 1. Para fins práticos, deve-se observar quando a Fazenda Pública foi intimada a providenciar o andamento do feito. Passados cinco anos sem diligências concretas, ocorre a prescrição intercorrente. Caso haja suspensão na forma do art. 40, da Lei n. 6.830/80, ocorre a extinção se o feito permanecer paralisado por mais de seis anos. 2. Na hipótese dos autos, houve o arquivamento sem baixa do processo em 12.08.1999 e até a data da sentença extintiva do feito em 05.06.2006, a Fazenda Nacional não apresentou nenhuma medida concreta quanto à localização do devedor ou de seus bens. Revela-se, portanto, inequívoca a ocorrência da prescrição intercorrente.'
22. No caso, a Fazenda Pública deixou a ação paralisada por mais de seis anos, o que ensejou a declaração de prescrição intercorrente no aludido caso concreto. Como se vê da leitura da ementa, a questão controversa em discussão naquela deliberação era unicamente a prescrição intercorrente ocorrida durante a fase de execução do acórdão condenatório do Tribunal.
23. Com base nessa possível interpretação, a matéria decidida no aludido feito não teria nenhuma repercussão de ordem prática e jurídica na presente tomada de contas especial, cujo título executivo extrajudicial ainda não se formou. Caso a AGU, na execução de eventual decisão condenatória proferida neste feito, deixe de adotar as medidas pertinentes dentro do prazo de cinco anos, aí sim haverá a aplicação da tese emanada no RE 636.886, com o reconhecimento da prescrição intercorrente da ação de ressarcimento ao erário fundada em decisão de Tribunal de Contas (a ação de execução fiscal) , pela hipotética inação da Fazenda Pública.
24. Ainda que se interprete que a decisão do STF seja também aplicável à tramitação do processo de controle externo no âmbito do TCU, exsurgem outras diversas questões fundamentais para que esta Corte de Contas estabeleça novo tratamento acerca da prescrição do débito e da pretensão punitiva, em particular qual seria o dies a quo (data de  ocorrência do fato irregular ou data do seu conhecimento pelo TCU) e quais seriam as hipóteses de interrupção da prescrição.
25. Diante de todas as dúvidas ainda existentes sobre a decisão do STF no âmbito do RE 636.886, opto por aplicar ao caso em exame a jurisprudência do TCU então existente, que se fundamenta no art. 37, § 5º, da Constituição Federal, no que tange ao ressarcimento do prejuízo." (destaquei) 
Ademais, a matéria decidida no RE 636886 ainda não transitou em julgado. Isso implica a possibilidade de serem manejados embargos de declaração, inclusive para a modulação dos efeitos da decisão.
Além do mais, em data recente, em mandado de segurança, a Excelentíssima Ministra Rosa Weber afirmou, em decisão monocrática, que o tratado no Tema 899 não se aplica ao processo no âmbito do TCU (MS 34.467/DF, de 17/8/2020) :
"O debate sobre a prescrição de pretensão de ressarcimento ao erário fundada em decisão de Tribunal de Contas, abordado ao exame do tema nº  899 da repercussão geral, tangencia, mas não se identifica com a discussão jurídica objeto dos presentes autos. Na espécie, discute-se a incidência de prescrição em fase anterior à decisão da Corte de Contas da União que imputa débito, isto é, antes da formação do título executivo extrajudicial."
Nesse sentido, em nome da segurança jurídica e da estabilidade das decisões, não acolho a alegação de prescrição da ação de ressarcimento, realizada pelo representante do MP/TCU, tendo em vista à análise retro e a jurisprudência deste Tribunal acerca da imprescritibilidade dessas ações, nos termos do art. 37, § 5º, in fine, da Constituição Federal (vide Súmula TCU 282) .
Desse modo, concordo com a unidade técnica no sentido de que as alegações de defesa do responsável devem ser rejeitadas parcialmente e as suas contas devem ser julgadas irregulares, condenando ao pagamento do débito apurado, sem aplicação de multa.
Apropriado, ainda, nos termos do art. 16, § 3º, da Lei 8.443/92 c/c o § 7º do art. 209, do RI/TCU, dar ciência da deliberação à Procuradoria da República no Estado do Maranhão para adoção das medidas que considere cabíveis.
Por fim, deixo de acolher a proposta da unidade instrutiva de autorizar o parcelamento das dívidas, desde já, por entender que essa medida somente deve ser adotada mediante solicitação das partes.
Ante o exposto, manifesto-me por que o Tribunal aprove o acórdão que ora submeto à deliberação deste Colegiado.
TCU, Sala das Sessões Ministro Luciano Brandão Alves de Souza, em 2 de março de 2021.
AUGUSTO SHERMAN CAVALCANTI 
Relator